【裁判字號】    95,訴,5943
【裁判日期】    950906
【裁判案由】    損害賠償
【裁判全文】
臺灣臺北地方法院民事判決              95年度訴字第5943號
    原      告  甲○○
  兼法定代理人  乙  ○
    被      告  花蓮區中小企業銀行東台北分行
    法定代理人  丁○○
    訴訟代理人  丙○○
上列當事人間損害賠償事件，本院於中華民國95年8月23日言詞
辯論終結，判決如下：
    主  文
原告之訴駁回。
訴訟費用由原告甲○○負擔十分之九，餘由原告乙○負擔。
    事實及理由
一、原告起訴主張：訴外人李來香原本在台北市○○街1巷2號開
    設萬順小吃店，因欲於民國92年擴充設備，而於92 年7月14
    日向被告信貸新台幣（下同）20萬元，經被告審核其信用良
    好，故主動將貸款額度提高至30萬元，李來香遂偕同原告乙
    ○及訴外人宮嘉德為連帶保證人，於94 年7月14日至被告營
    業處所辦理借款手續，並共同簽發面額30萬元本票乙紙，並
    由李來香簽發每張面額11,130元之支票共36紙。李來香依約
    按時還款，而萬順小吃店於93 年9月因整修停業，李來香趁
    機至醫院治療輕微糖尿病，故委託原告乙○向被告展延93年
    10月款項，經林國正經理應允後，李來香仍繳納93年11月至
    94 年1月款項，惟被告卻背棄承諾，將每月本利金入帳沖償
    10月本金，並將李來香開立保證支票提出交換，造成連續跳
    票3 張，事後也不作補票通知註銷，致李來香成為拒絕往來
    戶，而遭其他往來銀行強制停卡，李來香悲憤交集摔斷左手
    腕撓骨住院並於94 年2月12日含怨而亡。又被告除催款外，
    並同時查封連帶保證人宮嘉德房屋，宮嘉德迫不得已於94年
    6月17日籌措180,162元清償餘欠。爰依侵權行為法則，請求
    被告給付李來香幼子即原告甲○○12歲至18歲之生活教育金
    224萬元，以及原告乙○支出殯葬費229,150元等情。並聲明
    ：(一)被告應給付原告甲○○224萬元。(二)被告應給付原告乙
    ○229,150元。
二、被告則以：伊受理李來香信貸案件，依總公司規定要求其另
    簽發36紙備償票據，資為還款之支付工具，惟上開借款於93
    年10月未獲付款，伊依規定提示發票日為93 年10月4日、票
    號0000000、面額11,130 元支票而遭退票，雖事後李來香於
    93年11月4日匯入11,130 元，伊將該款項先沖償10月份未付
    款項，伊提示發票日為93年11月4日、票號0000000、面額11
    ,130元支票用以受償11月份款項仍遭退票，嗣李來香於93年
    12 月6日再匯入上開款項，伊仍依約先沖償11月份款項，故
    再提示發票日為93年12月4日、票號0000000、面額11,130元
    支票用以受償12月款項亦遭退票，嗣李來香繳至94年1月3日
    線款後即未再繳款，而由連帶保證人宮嘉德於94 年6月17日
    清償餘欠180,162 元。伊依約定事項提示上開備償支票及辦
    理沖償作業，並無任何故意或過失可言，甚至與李來香事後
    跌倒至身故間，更無因果關係等語，資為抗辯。並聲明：原
    告之訴駁回。
三、查李來香偕同原告乙○與宮嘉德為連帶保證人於92年7月4日
    向被告借款30萬元，簽訂借款契約書，約定按年金法按月攤
    還本息，並共同簽發同額之本票，李來香另簽發自92年8月4
    日起至95年7月4日止，每紙面額11,130元共計36紙支票予被
    告。嗣李來香未清償93年10月款項，被告按月依序提示同年
    10月、11月及12月份之備償支票均遭退票，雖李來香陸續於
    次月匯款補足欠款，仍被列為拒絕往來戶，嗣由宮嘉德於94
    年6月17日清償餘欠180,162元。被告於95 年7月26日當庭交
    還李來香生前按月簽發93年12月至95年7月，每張面額11,13
    0元、共計20紙支票及30 萬元本票予原告簽收等情，復為被
    告所不爭，並有借款契約、授信約定書、支票存款存戶退票
    事故資料查詢、繳款明細表、原告簽收領回支票及本票，以
    及李來香93年10月至同年12月間共3 張退票支票及退票理由
    單在卷可參（分見本院卷第48頁至第52頁，第66頁至第68頁
    ，第75頁至第76頁），堪信為真實。
四、按當事人主張有利於己之事實者，就其事實有舉證之責任。
    民事訴訟法第277 條定有明文。所謂舉證係指就爭訟事實提
    出足供法院對其所主張者為有利認定之證據而言，若所舉證
    據，不能對其爭訟事實為相當之證明，自無從認定其主張為
    真正。又主張法律關係存在之當事人，就該法律關係發生所
    須具備之特別要件，應負舉證之責任，原告就其主張之事實
    ，不舉證證明者，被告無須就其抗辯之事實，負舉證之責任
    ，此為舉證分擔之原則。故原告主張侵權行為賠償損害之請
    求權者，除須有損害之發生，及有責任原因之事實外，並以
    二者之間有相當因果關係為成立要件，故侵權行為賠償損害
    之訴訟，原告須先就上述要件為相當之證明，始能謂其請求
    權存在。經查：
(一)、李來香偕同連帶保證人原告乙○與宮嘉德向被告借款30萬元
    ，依雙方簽訂之借款契約書第2條及第3條第2項及第9條約定
    ，借款期間自92年7月4日至95年7月4日止，依年金法按月須
    繳納11,130元，李來香開設被告銀行帳戶資為轉帳繳款戶頭
    。另李來香向被告申請支票用以支付上開借款每月應攤還本
    息，此觀諸李來香支票存款往來申請書上申請用途：申方於
    本行申辦會得利核准繳款用等語即明（見本院卷第10頁），
    故李來香依序簽發自92年8月4日起至95年7月4日止，面額均
    為11,130元共計36紙支票交予被告。雖原告主張被告同意李
    來香延期繳納93年10月還款本息，然此為被告所否認，原告
    應負舉證之責，惟原告迄未能舉證以實其說，則其展延清償
    之主張，自無可採。則被告鑑於無法從李來香開設帳戶扣款
    受償其應於93年10月攤還之本息，另提示李來香簽發當月份
    即票號0000000 之備償支票，卻因存款不足而遭退票，雖李
    來香於11月匯款至該甲存帳戶補足，但被告依借款契約書第
    9條第2項約定，將該筆匯款抵充已屆期之10月份債務，並提
    示李來香簽發11月份即票號0000000 之備償支票，卻仍遭退
    票，李來香事後於12月匯款至甲存帳戶補足，同上所述，被
    告用以抵充上個月之債務後，再提示李來香簽發12月份即票
    號0000000之備償支票再遭退票，李來香於94年1月匯款補足
    等情，此有電匯回條及3 張退票理由單在卷可稽（見本院卷
    第11頁、第76頁）。可見被告因無法自李來香轉帳扣繳帳戶
    受償，轉而提示李來香事前簽發之備償支票，既係正當求償
    之行為，難謂有何不法行為存在。
(二)、又按支票存款戶票信狀況註記須知第四條規定：「票據發生
    退票後，發票人將票款存入，經執票人重行提示並由付款金
    融業於該支票存款付訖者，得向辦理退票之金融業者申請並
    依規定套寫四聯式「支票存款戶『重提付訖（支票存款簿）
    』註記申請單」，並繳納手續費．．核轉票據交換所所為重
    提付訖註記，票據發生退票後，已為前項重提付訖者，即不
    列計構成拒絕往來之張數。」，本件李來香陸續發生93年10
    月、11月、12月共計3 張支票退票，雖其隨即於次月匯款予
    以補足，惟李來香並未依上開規定，另提出重提付訖註記申
    請，致發生其在在1年內發生存款不足理由退票未經註記達3
    張，而遭列為拒絕往來戶，顯與被告依約提示其發簽支票行
    為無涉。再者，縱使李來香因被列為拒絕往來戶，另遭其他
    往來銀行通知強制停卡，因一時悲憤而跌倒受傷，事後因肝
    硬化併肝腦病變、敗血症等因，而於94 年2月12日死亡，此
    有死亡證明書在卷可參（見本院卷第18頁）。則依一般人智
    識經驗為客觀判斷，李來香被列為拒絕往來戶，與其事後因
    病死亡之間，並不具有因果關係，況原告亦未舉證證明兩者
    間有何因果關係存在，則原告執此請求被告賠償教育費用及
    殯葬費用云云，為無理由。
五、綜上所述，原告本於侵權行為法則，請求被告給付原告甲○
    ○224萬元，以及給付原告乙○229,150元，均為無理由，應
    予駁回。
六、本件事證已臻明確，兩造其餘攻擊防禦方法，及未經援用之
    證據，經本院斟酌後，認均不足以影響本判決之結果，自無
    逐一詳予論駁之必要，併此敘明。
七、訴訟費用負擔之依據：民事訴訟法第78條、第85條第1項。
中    華    民    國    95    年    9     月    6     日
                        民事第一庭法官  傅中樂
以上正本係照原本作成。
如對本判決上訴，須於判決送達後20日內向本院提出上訴狀。
中    華    民    國    95    年    9     月    6     日
                                書記官  葉志昭


司法院資訊處製作；財團法人民間司法改革基金會備份。
